【裁判字號】    88,訴,940
【裁判日期】    890728
【裁判案由】    請求房屋分配差額
【裁判全文】
臺灣板橋地方法院民事判決  八十八年度訴字第九四○號
    原      告    甲○○
    訴訟代理人    蔡文生律師
    複代理人      林啟瑩律師
                  吳榮達律師
    被      告    丙○○    住.
                  乙○○    住.
    共      同    李富湧律師
    訴訟代理人
    複代理人      陳垚祥律師
右當事人間因請求房屋分配差額事件，本院判決如左：
    主      文
被告丙○○應給付原告新臺幣陸拾萬壹仟柒佰貳拾元，及自民國八十八年六月三日
起至清償日止，按週年利率百分之五計算之利息。
原告其餘之訴駁回。
訴訟費用由被告丙○○負擔四分之一，餘由原告負擔。
本判決第一項於原告以新臺幣貳拾貳萬元為被告丙○○供擔保後，得假執行；但被告
丙○○如於假執行程序實施前，以新臺幣陸拾萬壹仟柒佰貳拾元為原告預供擔保，
得免為假執行。
原告其餘假執行之聲請駁回。
    事      實
甲、原告方面：
一、聲明：求為判決：(一)被告應連帶給付原告新臺幣（下同）二百五十七萬一千八百
    四十元，及自民國八十八年六月三日起至清償日止，按週年利率百分之五計算之
    利息，如被告其中一人為一部或全部之給付，另一人於同額範圍內免給付義務。
    (二)陳明願供擔保宣告假執行。
二、陳述：
    (一)緣原告於八十一年十月十日提供其所有坐落臺北縣三重市○○段五一八、五一
      九、五二○地號三筆土地與被告及訴外人歐瑞妙、周啟瑞、周啟文、周啟宗、
      周啟斌合建房屋，約定俟合建房屋建造完竣，須依合建房屋契約書第十八條約
      定，由地主分得百分之六十，建主分得百分之四十，以立體分配為原則，如有
      差額以雙方共同訂立之銷售金額互相貼補之約定，進行房屋分配及差額貼補。
      嗣於八十七年間，系爭合建房屋合建完成，於八十七年八月十日由兩造會同其
      他地主，共同會商房屋分配後應互相補貼之差額，經雙方計算結果，被告應補
      貼原告之分配房屋差額為三百九十二萬一千八百四十元，扣除原告應退還被告
      之保證金一百三十五萬元，被告尚應給付原告二百五十七萬一千八百四十元之
      配屋差額予原告，惟自八十七年八月十日兩造結算配屋差額至今，被告均未依
      約給付，經原告多次催告，被告均置之不理。
    (二)按被告共同與原告簽訂合建房屋契約，其契約之標的，就原告及其他地主而言
      ，既以提供完整之建築基地為其債務本旨，即係以不可分之給付為契約之標的
      ，惟各地主僅就自己負擔之部分負履行義務，並非得由地主中之一人單獨為全
      部之給付，核其性質，係屬協同債務，與不可分債務不同，然就被告即建商而
      言，其係以出資、鳩工興建房屋為其債務內容，亦係以不可分之給付為契約之
      標的，而被告共同受領原告所交付建築基地之全部，是為不可分債權，另與地
      主分配房屋之債權亦係不可分，故被告因分配房屋應給付之差額亦應認為性質
      上不可分，是依民法第二百九十二條規定，準用關於連帶債務或連帶債權之規
      定。
    (三)又被告固抗辯兩造分配之建物面積應包括所有權登記面積及增建面積云云，與
      事實不符，且依據兩造間之合建契約及其他相關分配文件，兩造及其他地主並
      無此合意存在，被告僅係混淆視聽。又證人張麗卿、周啟宗均證稱八十七年八
      月十日計算時，就系爭建物一樓停車場出入口之違建部分，其他合建契約之當
      事人均同意原告要求不將該違建部分計入原告所應分得之部分，自無計算錯誤
      可言，僅係被告及其他合建當事人主觀上認有不公平之情形，惟既合建各方已
      有簽署該結算表，並於簽署時明知上開停車場入口違建剖分不予算入原告分得
      之部分，自無任何意思表示不自由之情形，被告尚不得主張撤銷該意思表示。
      況原告分得之房屋面積較小，使用面積自不如被告及其他合建當事人，故依該
      結算表為找補，並無不公平之處。而其他合建當事人中又有係建商，對於合建
      之經驗豐富，八十七年八月十日計算書之測量、計算復有建方之參與，該計算
      書自無不公或意思表示錯誤之情形。
    (四)另原告據八十七年八月十日製作之分配表亦已分得增建部分面積：
      原告乃分得三重市○○路○段四十五巷一、三、五號一樓建物三間，此為兩造
      所不爭執，而以原告分得上開建物之所有權狀面積所示，分別為四十六‧一六
      平方公尺、六十二‧七八平方公尺及五十五‧五○平方公尺，此觀權狀之記載
      自明。故上開三建物所有權狀上所示面積為一六四‧四四平方公尺，折合坪數
      計為四十九‧七四坪，遠少於八十七年八月十日計算書所示原告分得之建物面
      積六十四坪，亦即每坪各合建當事人皆以三十九萬元計算，原告分得建物之金
      額為二千四百九十六萬元（六六三＋八五八＋九七五＝二四九六萬），故應分
      得六十四坪（二四九六÷三九＝六四），然原告分得建物權狀上所指之面積僅
      為四十九‧七四坪，二者相差十四‧二六坪，足證此等差額面積亦屬增建及公
      設部分面積，而以系爭建物一樓之建築圖所示，就原告分得之三間建物部分，
      除一樓之停車場入口部分業經當事人約定不計入原告應分得之部分已屬明確外
      ，就其餘二間建物，原告亦如他合建當事人，皆分配有增建部分，故被告認原
      告並無分配增建部分面積而渠等有分配云云，顯然不實，足證原告與其他合建
      當事人間之分配所得，其計算標準並無差別，而針對一號一樓建物之停車場入
      口增建部分，業經各合建當事人同意予以扣除，始有該次結算表之計算結果，
      故被告主張應重新分配云云，洵屬無據。至於停車位部分，因各當事人皆已言
      明不含停車位之計算，且停車位之分配，各當事人均已分配其使用位置，此部
      分要無爭議，亦與本件請求無涉。
    (五)而須有法效性之表示始可稱為意思表示，否則僅為意思通知或觀念通知，要難
      稱為意思表示，故本件關於系爭合建房屋分配，各契約當事人業於契約簽訂時
      於第十八條約定，此部分始足稱為意思表示，故被告抗辯本件存有意思表示錯
      誤云云，所指者當非契約第十八條之約定，且該約定亦無錯誤之情形，顯見民
      法有關錯誤之規定，於本件並無適用之餘地。退步言之，縱認系爭計算書內所
      指各節足以稱之為意思表示，且縱亦設有錯誤之情形，惟因被告非無過失，故
      亦不得主張撤銷。
    (六)爰依兩造間合建契約第十八條、八十七年八月十日之結算表及民法第二百九十
      二條之規定，請求被告連帶給付原告應分得之房屋差額二百五十七萬一千八百
      四十元，如被告其中一人為一部或全部之給付，另一人於同額範圍內免給付義
      務。
三、證據：提出合建房屋契約書影本一件、房屋分配差額計算書影本一紙、權狀影本
    三紙、建築圖影本一紙為證；並聲請訊問證人張麗卿；另聲請本院至現場勘驗並
    囑託臺北縣三重地政事務所測量原告分得之室內面積與權狀登記面積之差距。
乙、被告方面：
一、聲明：求為判決駁回原告之訴，並陳明如受不利判決，願供擔保請准免為假執行
    。
二、陳述：
    (一)原告確於八十一年間提供其所有坐落臺北縣三重市○○段五一八、五一九、五
      二○地號三筆土地與被告及訴外人歐瑞妙、周啟瑞、周啟文、周啟斌、周啟宗
      合建房屋，合建契約第十八條約定，合建房屋興建完成後，雙方同意由地主分
      得百分之六十，建主分得百分之四十，以立體分配為原則，如有差額以雙方共
      同訂立之銷售金額互相貼補之，且合建房屋已建造完成，且已分配交屋完成。
    (二)地主周啟宗、歐瑞妙、及原告甲○○與建主即被告於八十七年八月十日晚上八
      時許在工地事務所會商結算，並確認分配原則為：(1)計價方式：一樓每坪三十
      九萬元，二樓每坪二十一萬五千元、三樓每坪十九萬元、四樓每坪十八萬元、
      五樓每坪十九萬元、六樓每坪十九萬元、七樓每坪二十一萬五千元。(2)地主即
      原告部分扣除原告應退還被告之保證金一百三十五萬元後，被告固應給付原告
      二百五十七萬一千八百四十元，另地主周啟宗、歐瑞妙扣除應退還予被告之保
      證金外，尚應貼補建主即被告若干金額，當日並約定此項差額應直接給付予原
      告，即被告丙○○應給付原告六十三萬一千七百二十元、周啟宗應給付原告三
      十八萬四千八百九十元、歐瑞妙應給付原告一百五十五萬五千二百三十元。
      (3)建物面積計算之基礎包括所有權登記面積及增建面積。
    (三)惟八十七年八月十日簽署之房屋分配差額計算書所列原告分配之系爭坐落臺北
      縣三重市○○路○段四十五巷一號及三號一樓之面積、金額均有錯誤：(1)一號
      一樓面積應為二十四‧五坪，金額應為九百五十五萬五千元，惟當日誤列為十
      七坪、六百六十三萬元）；(2)三號一樓面積應為二十三‧九六坪，金額應為九
      百三十四萬四千四百元（惟當日誤列為二十二坪、八百五十八萬元）；(3)另車
      位部分之差額未計算在內，致使全部計算金額及互相貼補金額出入甚大，嗣後
      兩造均發現此錯誤，被告並邀集地主再次會算，地主周啟宗、歐瑞妙均同意，
      僅原告不同意，原告明知計算有錯誤，卻堅持將錯就錯，顯屬無理。
    (四)依正確之計算貼補金額為：地主歐瑞妙應貼補被告七十六萬零七百七十元，扣
      除應退還予被告之保證金一百三十五萬元，歐瑞妙應給付被告二百十一萬零七
      百七十元；被告應貼補地主周啟宗四十七萬六千六百四十元，扣除周啟宗應退
      還予被告之保證金一百三十五萬元，尚應給付被告八十七萬三千三百六十元；
      被告應貼補原告八十三萬四千七百五十元，而原告業於八十六年四月十日於康
      代書處先向被告收取以萬泰商業銀行三重分行為付款人，票號0000000
      號，發票人為被告丙○○、乙○○，面額二十五萬元之支票一紙，且原告尚應
      退還被告保證金一百三十五萬元，經交互計算後，原告尚應給付被告七十六萬
      五千二百五十元。
    (五)本件房屋分配建物面積之計算基礎包括所有權登記面積（含共同使用部分面積
      ）及增建面積，但不含停車位面積。以臺北縣三重市○○路○段四十五巷一號
      二樓至七樓為例：其所有權登記面積僅八十七‧五九平方公尺【（六六‧七○
      ㎡＋五○九‧五二㎡）×四一○＼一○○○○＝二六‧四九六坪】，惟八十七
      年八月十日之分配差額結算表卻記載為三十七‧五坪，足證該協議書之計算確
      有錯誤。原告否認本件房屋分配面積之計算基礎包括所有權登記面積及增建面
      積云云，即無異承認八十七年八月十日之面積計算基礎均不正確。
    (六)實則八十七年八月十日之差額計算書係由地主代表周啟宗及建方代表即被告乙
      ○○二人共同測量計算，由周啟宗打字製作，八十七年八月十日簽署時其他地
      主（包括原告）及被告丙○○並未核對數字，嗣後被告丙○○及地主歐瑞妙發
      現數字計算錯誤，而互相告知，彼此即撤銷錯誤之意思表示，並由原告訴訟代
      理人蔡文生律師事務所內之小姐轉告原告。故本件乃屬單純之計算錯誤，依民
      法之最高指導原則─誠信原則，自應依實際坪數計算始合公平合理，原告主張
      依民法第八十八條第一項但書規定，被告不得撤銷錯誤之意思表示云云，違反
      誠信原則，其主張並無理由，況數字錯誤係地主周啟宗打字錯誤，而非被告之
      過失，原告之請求顯無理由。另如忠孝路一段四十五巷三號一樓之面積不含增
      建部分，單純計算建物及公設面積，亦有錯誤，且此等錯誤，均為周啟宗之錯
      誤，被告丙○○並未參與，另被告乙○○雖有參與，惟並未核對，而因信賴周
      啟宗之計算書，非可歸責於被告，被告自得撤銷錯誤之意思表示。而證人張麗
      卿固於八十七年八月十日到場，惟其對結算書內是否含公設、及增建面積二樓
      部分有無算入並不知情，故其證言不得作為本件兩造有利或不利之證明。
    (七)本件對於計算差額之關鍵在於增建部分應否計入為分配之基礎，如計入，則一
      樓公設之出入口亦應計入；如不計入，則二樓以上之增建部分亦應扣除。倘增
      建部分不計入計算，則地主如何貼補建方工程費用？以上再再須由全體地主與
      建方以誠信原則，依合建契約之約定重新計算，始能解決。
    (八)依前開說明，兩造固曾於八十七年八月十日簽署分配房屋差額計算書，但該次
      結算表之計算金額有錯誤，被告及其他地主均已撤銷所為之意思表示，被告並
      於八十八年七月二十八日當庭撤銷該錯誤之意思表示，被告及其他地主均認應
      重新計算，原告卻堅持依錯誤之計算金額為準，殊屬非是，其請求自屬無理由
      。
三、證據；提出原告手書信函影本一紙、正確計算書影本一件、所有權狀影本一紙、
    建築改良物登記簿謄本影本二紙、建物共同使用部分附表影本一件、分配表影本
    一紙、支票正反面影本一紙、照片一紙為證；並聲請訊問證人歐瑞妙、周啟宗；
    另聲請囑託測量公司實施測量。
丙、本院依職權調閱付款人為萬泰商業銀行三重分行，帳號三○─0000000號
    ，票號0000000號、發票日八十六年四月十日，面額二十五萬元，發票人
    丙○○、乙○○之支票正反面影本。
    理      由
一、原告起訴時之聲明為被告應給付原告二百五十七萬一千八百四十元及自起訴狀繕
    本送達翌日即八十八年六月三日起至清償日止按週年利率百分之五計算之利息；
    被告其中一人為全部之給付，另一被告免給付之責。嗣原告於八十九年六月二十
    八日當庭變更其訴之聲明為被告應連帶給付原告二百五十七萬一千八百四十元及
    自八十八年六月三日起至清償日止按週年利率百分之五計算之利息；如被告其中
    一人為一部或全部之給付，另一人於同額範圍內免給付義務，核係屬更正其訴之
    聲明，且其請求仍係基於同一基礎事實，於被告之攻擊防禦無影響，其更正自屬
    合法，合先敘明。
二、原告起訴主張其於八十一年十月十日提供其所有坐落臺北縣三重市○○段五一八
    、五一九、五二○地號三筆土地與被告及訴外人歐瑞妙、周啟宗、周啟文、周啟
    瑞、周啟斌合建房屋，約定俟合建房屋建造完竣，須依合建房屋契約書第十八條
    約定，由地主分得百分之六十，建主分得百分之四十，以立體分配為原則，如有
    差額以雙方共同訂立之銷售金額互相貼補之約定，進行房屋分配及差額貼補。嗣
    合建房屋興建完成，兩造於八十七年八月十日會同其他地主，共同會商房屋分配
    後應互相補貼之差額，經雙方計算結果，被告應補貼原告之分配房屋差額為三百
    九十二萬一千八百四十元，扣除原告應退還予被告之保證金一百三十五萬元，被
    告尚應給付原告二百五十七萬一千八百四十元之房屋分配差額予原告，惟被告迄
    未依約履行等語。
三、被告固自認與原告及訴外人歐瑞妙、周啟瑞、周啟斌、周啟文、周啟宗合建房屋
    ，依契約第十八條之約定採立體分配原則，如有差額以雙方共同訂立之銷售金額
    互相貼補之，嗣兩造及訴外人歐瑞妙、周啟宗等人於八十七年八月十日在工地會
    商結算，被告尚應給付原告二百五十七萬一千八百四十元，惟當日簽署之計算書
    所列原告分配之三重市○○路○段四十五巷一號及三號一樓之面積、金額因訴外
    人周啟宗之過失，致計算均有錯誤，其中一號一樓部分漏將停車場入口增建部分
    列入原告應分配之面積，另三號一樓之部分計算之分配面積與登記面積不符，被
    告自得主張依錯誤之規定撤銷該項意思表示，並於八十八年七月二十八日當庭向
    原告為撤銷之意思表示；又即令該項意思表示無錯誤，惟八十七年八月十日結算
    時亦約定由地主就其等與被告之差額互相找補，即被告對原告所負之給付差額之
    義務，僅被告丙○○應給付六十三萬一千七百二十元，另由訴外人周啟宗給付三
    十八萬四千八百九十元，訴外人歐瑞妙給付一百五十五萬五千二百三十元云云資
    為抗辯。
四、按意思表示之內如有錯誤，或表意人若知其情事即不為意思表示者，表意人得將
    其意思表示撤銷之，但以錯誤或不知事情，非由表意人自己之過失者為限，民法
    第八十八條第一項固有明文；又此條之規定，係指意思表示之內容或表示行為有
    錯誤者而言，與為意思表示之動機有錯誤之情形有別（最高法院五十一年度臺上
    字第三三一一號判例意旨參照）。經查本件被告固抗辯原告分得之系爭一號一樓
    及三號一樓之房屋面積計算有錯誤云云。惟查證人張麗卿證稱八十七年八月十日
    曾陪同原告同去結算系爭合建房屋之分配，伊當場聽到原告表示地下停車場公設
    之出入口在原告房屋內，不同意此部分公設面積計入其分配面積，惟因時間太久
    ，其他細節不記得，最後大家都同意結算表之金額並簽名（見本院八十八年十二
    月十五日言詞辯論筆錄第四頁正面至反面）。又於八十七年八月十日與被告丙○
    ○以皮尺至系爭合建房屋測量並製作被告抗辯有錯誤之結算表之證人周啟宗證稱
    八十七年八月十日係由其與被告乙○○至系爭房屋以皮尺測量，由其二人拿皮尺
    在頂樓測量，做為該戶二樓到頂樓面積，並未參考實際所有權狀或其他圖說資料
    ，公設部分面積由被告乙○○事先計算，故依建方提供之數據計算，未實際測量
    ；八十七年八月十日證人張麗卿有在場，當天有討論到一樓停車場出入口封住部
    分是否要計入原告分配面積內，當初結算時未加入此部分面積，討論時也知道並
    未將此部分計入原告分配之面積內，但疏忽掉二樓以上之增建部分（即陽台拓寬
    及空地加蓋）面積已經計入當日分配表之面積內，事後建主及其他地主才會覺得
    原告折算面積較少，對其他人不公平；一樓因有增建問題，故有實際測量，測量
    時亦可明確判斷出增建面積及大小；八十七年八月十日結算時建方即被告與伊均
    有參與實際測量，都知道二樓以上面積包括增建部分面積，是因事後其他人覺得
    此種分配方法對原告太優厚，才要求原告出面重新計算（見本院八十八年十二月
    十五日言詞辯論筆錄第三頁反面、第四頁反面至第五頁正面）；三號一樓登記面
    積有二十三‧九六坪，當時只算到二十二坪，會算成二十二坪是因伊與被告乙○
    ○在現場以皮尺測量，皮尺係伊與乙○○一人拉一端，乙○○在現場按計算機算
    出二十二坪，伊再登記在結算表上，因為伊對建築不專業，故須建方即乙○○告
    訴伊數據伊再登記，測到下午三、四點，伊再回去用電腦打字成結算表，當天晚
    上在乙○○家開會，房屋所有權狀委有代書辦所有權登記，拿到使用執照辦所有
    權狀後再去代書處領回，訂立合建契約書後即確定分配原則，哪一位地主分配何
    戶都確定，伊不知丙○○為何未至現場測量，可能係建方推派一位代表（見本院
    八十九年三月一日言詞辯論筆錄第二頁反面）；伊本身對建築不內行，當時沒想
    到有地政機關之資料供參，建方沒有說有地政機關之資料可供參考，沒有任何人
    提到有地政機關之資料，但當初建方、地主決議以現場實際拉皮尺測量之面積做
    結算之基礎，不管地政機關登記多少，都以現場測量為準，當初大家都未考慮以
    地政機關登記之面積，而決議以實際測量面積做結算之基礎（見本院八十九年三
    月一日言詞辯論筆錄第三頁反面）；當初量時只有一樓沒算入增建部分，但二樓
    以上增建面積有算入分配面積之原因是因去量前原告有講車庫入口填平之增建面
    積他不要算入分配表內，這件事大家包括二被告、原告、及其他地主我及歐瑞妙
    都知道，不以地政機關登記面積而以皮尺量在事先大家都知道（見本院八十九年
    六月七日言詞辯論筆錄第三頁）等語。故證人周啟宗於本院先後三次作證既均證
    稱於八十七年八月十日伊與建方之被告丙○○以皮尺至現場測量前，原告即要求
    一樓未保存登記之增建部分面積不列入其分配面積，且建方即被告及其他地主均
    知悉此事，而證人周啟宗與被告丙○○至現場測量時亦未將一樓未保存登記之增
    建部分面積測量計入分配表中，嗣於同日晚上於被告乙○○家中討論時，契約之
    當事人亦明知，且經討論後同意一樓未保存登記之增建部分面積不計入原告受分
    配之面積內；另三號一樓部分之所有權狀早於八十六年三月三日即已經地政機關
    核發，有原告提出之所有權狀影本三紙附卷足憑，而證人周啟宗亦表明當初係由
    所有之契約當事人決議以現場實際拉皮尺測量之面積做為結算之基礎，不論地政
    機關登記面積若干，決議以實際測量面積為準，始由被告丙○○、證人周啟宗於
    八十七年八月十日實地拉皮尺測量製作系爭結算表，並於該三號一樓之面積欄登
    載為二十二坪，致少於地政機關登記之二十三．九六坪，已堪認定。則就原告分
    配之一號一樓、三號一樓、五號一樓房屋未經保存登記之增建部分面積，於當日
    晚上討論後由被告、訴外人周啟宗、歐瑞妙及原告分別簽名於該結算表上，既經
    證人周啟宗、張麗卿於本院審理時證述無訛，足證該結算表之意思表示並無何內
    容或表示行為之錯誤。另被告固主張原告受分配之三號一樓建物部分，亦有實際
    測量面積與地政機關登記面積不符之錯誤云云。惟查地政機關既早於八十六年三
    月三日即已完成系爭三號一樓建物之保存登記，其面積為二十三‧九六坪，且被
    告為實際從事系爭合建房屋建築之建方，亦明知系爭房屋已取得使用執照，並經
    地政機關為保存登記，仍決議不論地政機關登記之面積若干，均以被告丙○○及
    證人周啟宗至現場以皮尺測量之面積為契約當事人之分配面積，據以製作結算表
    ，而系爭建物於現場以皮尺測量，與地政機關以專業地政測量工具測量之結果，
    必然有誤差，被告復係從事建築專業之人，對此應知之甚詳，其既與原告及其他
    地主約定以現場拉皮尺測量之面積作為契約當事人之分配面積，顯有意將皮尺測
    量與地政機關測量面積之誤差排除不列入分配面積，則被告丙○○及證人周啟宗
    據此製作結算表，亦無何錯誤可言。再者，證人周啟宗證稱系爭三號一樓之房屋
    之專有部分即有二十三．九六坪，當時只算到二十二坪，二十三坪還不包括公設
    （見本院八十九年三月一日言詞辯論筆錄第二頁反面），與被告提出之計算式（
    即被證三）所載二十三．八六坪係包括公設面積尚不相符，故亦難認有被告所稱
    之計算錯誤情事。故被告抗辯其八十七年八月十日結算表之意思表示有錯誤，得
    依民法第八十八條之規定撤銷云云，洵屬無據。況依證人周啟宗所言，被告於八
    十七年八月十日晚間與原告及其他地主結算時明知結算表未將一樓未經保存登記
    之增建部分列入原告分配面積，自難認被告不知此項情事，與民法第八十八條規
    定須表意人不知事情為限始得撤銷之規定不符。另系爭建物早於八十六年三月三
    日即已完成保存登記，且於現場拉皮尺測量與地政機關測量面積必然有誤差，仍
    與原告及其他地主決議系爭合建房屋以皮尺測量面積作為結算表之分配面積，亦
    難認非被告自己之過失，與民法第八十八條之規定亦有未合。故被告主張八十七
    年八月十日之結算表意思表示有錯誤，已依民法第八十八條之規定撤銷其錯誤之
    意思表示云云，尚屬無據。
五、次查被告抗辯依八十七年八月十日之結算表結算結果，扣除原告應退還予被告之
    保證金一百三十五萬元後，被告尚應給付予原告之二百五十七萬一千八百四十元
    ，又因地主周啟宗、歐瑞妙扣除應退還予被告之保證金外，尚應給付被告若干金
    額，當日並約定此項差額應直接給付予原告，即被告丙○○應給付原告六十三萬
    一千七百二十元、周啟宗應給付原告三十八萬四千八百九十元、訴外人歐瑞妙應
    給付原告一百五十五萬五千二百三十元等語，並提出原告手書之信函影本一件為
    證。原告固自認前開手書信函之真正，惟主張八十七年八月十日並未約定由證人
    周啟宗及訴外人歐瑞妙及被告丙○○分別給付前開金額，該信函僅係其自行計算
    應由被告丙○○及訴外人周啟宗、歐瑞妙之內部分擔金額云云。經查證人周啟宗
    於本院審理時先固證稱八十七年八月十日並無由地主互相找給差額之協議，只有
    與建主互相找給差額（見本院八十八年十二月十五日言詞辯論筆錄第二頁正面）
    、絕對沒有如被證一（即原告手書信函）約定由地主間互相找給差額（見本院八
    十九年三月一日言詞辯論筆錄第三頁正面）云云，惟查嗣後證人周啟宗即改稱：
    八十七年八月十日會算時有約由被告丙○○直接付給原告六十三萬一千七百二十
    元，訴外人歐瑞妙應給付原告一百五十五萬五千二百三十元，伊應給付原告三十
    八萬四千八百九十元，當天其等應分別給付原告之金額亦已講妥，之前至本院作
    證時係因伊誤以為合建契約僅地主及建主間始有請求權，地主間不能直接請求，
    始稱未如原告手書信函（即被證一）之約定，惟八十七年八月十日當天確實約定
    地主與建商超分配之部分應將金額拿出補給分配不足之人，當場有同意要互相找
    給，伊應將三十八萬四千八百九十元直接給付原告，並應在隔年即八十八年一月
    三十一日前付清（見本院八十九年六月七日言詞辯論筆錄第三頁）。證人周啟宗
    之證詞前後雖有不同，惟因其於本院八十九年六月七日言詞辯論筆錄自承其與兩
    造確有如被告提出原告手書信函（即被證一）內容之約定，自應以證人周啟宗此
    項不利於己之證詞為可採，兩造及訴外人歐瑞妙、周啟宗確於八十七年八月十日
    約定被告應給付予原告之二百五十七萬一千八百四十元應由被告丙○○給付六十
    三萬一千七百二十元、訴外人歐瑞妙給付一百五十五萬五千二百三十元、證人周
    啟宗給付三十八萬四千八百九十元。故原告請求被告丙○○給付六十三萬一千七
    百二十元，自屬有理由，逾此部分之請求，為無理由。
六、次按二人互負債務，而其給付種類相同，並均屆清償期者，各得以其債務，與他
    方之債務，互相抵銷，民法第三百三十四條固有明文，惟被告對於原告起訴主張
    之請求，提出抵銷之抗辯，仍應由被告舉證證明對原告確有已備抵銷要件之債權
    存在。又按票據係無因證券，執票人並不負有證明其取得票據原因關係之義務，
    末查被告復抗辯其已於八十六年四月十日於康代書處交付原告付款人為萬泰商業
    銀行三重分行，發票人為被告丙○○、乙○○，票號○0000000號，面額
    二十五萬元之支票一紙，並經原告提示兌現，被告自得以該二十五萬元債權與原
    告之請求抵銷云云。經查該付款人為萬泰商業銀行三重分行，發票人為被告，票
    號○0000000號，面額二十五萬元之支票確係由原告提示兌現，業經本院
    依職權向萬泰商業銀行三重分行調閱該紙支票之正反面影本，有該分行八十九年
    六月二十一日三重字第○○九五號函暨支票正反面影本各一件附卷足憑，核與被
    告提出該紙支票之正反面影本相符。然被告提出該紙支票之正反面影本，亦僅能
    證明原告確曾提示該支票並獲兌現，被告迄未舉證證明原告取得該支票之原因關
    係為何，是否與本件合建契約有關，自難以原告曾提示該紙支票，遽認被告對原
    告享有已備抵銷要件之債權存在，故被告抗辯原告之請求於二十五萬元之範圍內
    應予抵銷云云，自屬無據。
七、綜上所述，原告依據兩造間之合建契約第十八條、八十七年八月十日之結算表之
    約定，請求被告丙○○給付六十三萬一千七百二十元及自起訴狀繕本送達翌日起
    至清償日止，按週年利率百分之五計算之利息，為有理由，應予准許；逾此部分
    之請求，為無理由，應予駁回。
八、至原告聲請本院囑託臺北縣三重地政事務所測量原告分得之室內面積與權狀登記
    面積之差距、被告聲請本院囑託測量公司實施測量，因與本件兩造之意思表示有
    無錯誤無涉，本院認尚無囑託鑑定之必要；另被告聲請訊問證人歐瑞妙，經本院
    於八十八年十二月十五日之言詞辯論期日前依被告提出之地址通知，經郵務機關
    以無此人為由退回本院，有送達回證一紙附卷可憑，且證人歐瑞妙並未與被告丙
    ○○共同實施測量，而係由證人周啟宗與被告丙○○以皮尺測量，本件復經證人
    周啟宗到庭證述其測量及結算之經過，本院認無再通知證人歐瑞妙到庭作證之必
    要。又因本案論證已臻明確，兩造其餘主張、陳述及所提之證據暨攻擊防禦方法
    ，均與本案判斷結果無影嚮，毋庸再予一一審酌，附此敘明。
九、本件兩造陳明願供擔保，分別聲請宣告假執行及免為假執行，經核原告勝訴部分
    ，於法尚無不合，爰分別酌定相當之擔保金額准許之；至原告其餘假執行之聲請
    ，因其訴已經駁回，該部分假執行之聲請亦失所附麗，應併予駁回。
十、據上論結：本件原告之訴為一部有理由，一部無理由，依民事訴訟法第七十九條
    但書、第三百九十條第二項、第三百九十二條，判決如主文。
中      華      民      國    八十九    年      七      月    二十八    日
                          臺灣板橋地方法院民事第二庭
~B法      官  周舒雁
右正本證明與原本無異
如不服本判決，應於判決送達後二十日內向本院提出上訴狀
中      華      民      國    八十九    年      八      月     十四     日
~B法院書記官  巫彥佳


司法院資訊處製作；財團法人民間司法改革基金會備份。
